【裁判字號】    97,交聲,3043
【裁判日期】    971128
【裁判案由】    聲明異議
【裁判全文】
臺灣臺中地方法院交通事件裁定        97年度交聲字第3043號
原處分機關  交通部公路總局臺中區監理所臺中市監理站
異  議  人
即受處分人  甲○○
上列受處分人因違反道路交通管理處罰條例案件，對於交通部公
路總局臺中區監理所臺中市監理站於民國97年10月27日所為之處
分（裁監稽違字第裁61－GE0000000 號），聲明異議，本院裁定
如下：
    主  文
原處分撤銷。
甲○○不罰。
    理  由
一、原處分機關略以：異議人即受處分人甲○○（下稱受處分人
    ）於民國97年10月8 日20時58分許，駕駛車牌號碼RR8 －
    402 號輕型機車，行經臺中市○區○○街111 號前，因「駕
    駛執照吊扣期間駕駛機器腳踏車」之違規，遭臺中市警察局
    第二分局育才派出所依法舉發（中市警交字第GE0000000 號
    舉發違反道路交通管理事件通知單），原處分機關遂依道路
    交通管理處罰條例第21條第1 項第5 款、第4 項、第67條第
    3 項之規定，裁處受處分人罰鍰新臺幣（下同）7,200 元，
    並吊銷機車駕駛駕駛執照，一年內禁考等語。
二、聲明異議意旨略以：受處分人前因酒後駕駛普通重型機車而
    遭吊扣普通重型機車駕駛執照1 年，然既領有普通小型車駕
    駛執照，應得駕駛輕型機車，爰聲明異議等語。
三、本件受處分人前於97年5 月9 日許，因駕駛車牌號碼BAC －
    560 號重型機車而有「酒精濃度超過規定標準」之違規，經
    臺北市政府警察局敦化南路派出所員警，依違反道路交通管
    理處罰條例第35條第1 項第1 款規定，以北市警交字第AEW7
    65298 號舉發違反道路交通管理事件通知單舉發在案，受處
    分人之普通重型機車駕駛執照則於97年5 月23日執行吊扣（
    吊扣期間自97年5 月23日起至98年5 月22日止），有違規查
    詢報表、汽機車駕照基本資料、臺北市交通事件裁決所97年
    11月19日北市裁申字第09744536300 號函暨檢送之重型機車
    駕駛執照吊扣執行單等附卷可稽。又受處分人於駕駛執照吊
    扣期間內之97年10月8 日20時58分許，駕駛車號RR8 －402
    號輕型機車，行經臺中市○區○○街111 號前，因「駕駛執
    照吊扣期間駕駛機器腳踏車」之違規，遭臺中市警察局第二
    分局育才派出所依法舉發，原處分機關遂依道路交通管理處
    罰條例第21條第1 項第5 款、第4 項、第67條第3 項規定，
    裁處受處分人罰鍰7,200 元、吊銷機車駕駛執照，一年內禁
    考等情，為受處分人所不爭執，且有臺中市警察局中市警交
    字第GE0000000 號舉發違反道路交通管理事件通知單、交通
    部公路總局臺中區監理所臺中市監理站於97年10月27日裁監
    稽違字第裁61－GE0000000 號違反道路交通管理事件裁決書
    各1 份在卷可稽。是受處分人於上開時、地，確有於重型機
    車駕駛執照吊扣期間仍駕駛輕型機車之事實，固堪認定。
四、惟查：
  (一)按道路交通管理處罰條例第68條業於94年12月14日修正，並
    自95年3 月1 日施行，修正前之道路交通管理處罰條例第68
    條規定：「汽車駕駛人，因違反本條例及道路交通安全規則
    之規定，受吊扣或吊銷駕駛執照處分時，吊扣或吊銷其持有
    各級車類之駕駛執照。」，其立法意旨在於違規行為對道路
    交通秩序之維持及道路交通安全已生較大之影響，故規定吊
    扣或吊銷其持有各級車類之駕駛執照，以限制其繼續駕車行
    駛道路之權利，其係屬駕駛行為之限制，並不因所持駕駛執
    照種類不同而有所差異。而修正後之道路交通管理處罰條例
    第68條規定：「汽車駕駛人，因違反本條例及道路交通安全
    規則之規定，受吊銷駕駛執照處分時，吊銷其持有各級車類
    之駕駛執照。」，其立法理由略以：「原條文將違法或違規
    駕駛人所持有各級車類之駕駛執照一併吊扣或吊銷，失之過
    酷，影響人民工作及生活甚鉅，爰修正之」等語。其立法意
    旨在於最高級車類之駕駛執照係受處分人賴以維生之工具，
    而受處分人駕駛較低級車類之車輛違規受罰，卻一併吊扣其
    最高級車類駕駛執照，對受處分人之工作權及生存權造成極
    大之損害，有違憲法保障人民生存權及工作權之意旨，故應
    予修法解決。又對於維護交通秩序、達成公益目的，尚有其
    他相同有效之手段可資運用，應選擇侵害人民權益最小之手
    段，其一併吊扣其最高級車類駕駛執照係全面剝奪人民賴以
    維生之方式，顯然並非為最輕微之手段，所造成之損害已與
    欲達成目的之利益顯失均衡，亦有違比例原則（司法院大法
    官會議釋字第577 號解釋相同意旨參照）。故依修正後道路
    交通管理處罰條例第68條之規定，受吊扣駕駛執照處分，不
    再吊扣其持有各級車類之駕駛執照，僅於受吊銷駕駛執照處
    分時，始吊銷其持有各級車類之駕駛執照，而限縮修正前條
    文之適用範圍，是依上開規定，受吊銷駕駛執照處分者，仍
    維持吊銷其持有各級車類之駕駛執照，至於受吊扣駕駛執照
    處分者，則僅吊扣其違法或違規當時所駕駛車輛之駕駛執照
    ，不再吊扣其持有其他各級車類之駕駛執照，其理甚明。本
    件受處分人前於97年5 月9 日因酒後駕駛重型機車，經依法
    受吊扣駕駛執照處分時，自應依修正後之道路交通管理處罰
    條例第68條裁處，僅能吊扣違規當時所駕之重型機車車類之
    駕駛執照而不再吊扣其持有各級車類之駕駛執照，臺北市交
    通事件裁決所以97年5 月23日北市交裁扣字第AEW765298 號
    駕駛執照吊扣執行單，吊扣受處分人普通重型機車之駕駛執
    照，尚無違誤。
  (二)復依道路交通管理處罰條例第21條第1 項第5 款固規定「汽
    車駕駛人，有下列情形之一者，處新臺幣6,000 元以上12,0
    0 0 元以下罰鍰，並當場禁止其駕駛：五、駕駛執照吊扣期
    間駕駛小型車或機器腳踏車」，然其所指「駕駛執照」吊扣
    期間，是否僅指「小型車或機器腳踏車之駕駛執照」經吊扣
    之期間；抑或包含「所有種類車輛之駕駛執照」被吊扣之期
    間均在內，則無明文。按法律解釋除不能超出文義解釋之最
    大範圍外，尚須與立法意旨相符。查上開條款之規定若指：
    小型車或機器腳踏車駕駛執照以外之其他駕駛執照遭吊扣期
    間，駕駛小型車或機器腳踏車，仍需加以處罰者，則於行為
    人仍持有小型車或機器腳踏車駕照而僅他種駕駛執照遭吊扣
    之情形，其駕駛小型車或機器腳踏車之行為，既無破壞交通
    秩序、危害交通安全之虞，顯與該條例第一條所示「為加強
    道路交通管理，維護交通秩序，確保交通安全」之立法目的
    不符，是上開道路交通管理處罰條例第21條第1 項第5 款所
    指「駕駛執照」吊扣期間，顯僅指「小型車或機器腳踏車之
    駕駛執照吊扣」之期間，而仍駕駛小型車或機器腳踏車之情
    形而言。
  (三)又道路交通安全規則第61條第1 項規定，汽車駕駛人取得高
    一級車類之駕駛資格者，應換發駕駛執照，並准其駕駛較低
    級車類之車輛，其規定如下：「四、已領有小型車駕駛執照
    者，得駕駛輕型機器腳踏車。六、已領有普通重型機器腳踏
    車駕駛執照者，得駕駛輕型機器腳踏車」，可知領有小型車
    之駕駛執照，得依上開規定，而駕駛較低級之輕型機車。職
    此，普通重型機車駕駛執照與普通小型車駕駛執照，係不同
    之駕駛資格執照，行政機關既准許人民持普通重型機車駕駛
    執照或普通小型車駕駛執照騎乘輕型機車，在處罰上應不得
    因於重型機車駕駛執照吊扣期間持普通小型車駕駛執照騎乘
    輕型機車，而吊銷人民之重型機車駕駛執照。且道路交通管
    理處罰條例第21條第1 項第5 款「駕駛執照吊扣期間駕駛小
    型車或機器腳踏車」之情形，因同條第4 項規定須吊銷駕駛
    執照，影響人民使用交通工具之行動自由權利甚鉅。揆前說
    明，解釋該條規定意旨時，亦應解釋為「駕駛執照吊扣期間
    駕駛『須領有該等級駕駛執照』之車輛」，方屬適法，若將
    之擴張解釋為任一等級之駕駛執照經吊扣，即不得駕駛所有
    車輛，顯然即與道路交通管理處罰條例第68條規定之修法意
    旨相悖，而有違上開修法意旨，至為灼然。故本件受處分人
    之普通重型機車駕駛執照雖經吊扣，然其既領有普通小客車
    駕駛執照且未經吊扣，則其於上開時、地駕駛持普通小客車
    駕駛執照駕駛輕型機車，要難認該當於道路交通管理處罰條
    例第21條第1 項第5 款「汽車駕駛人駕駛執照吊扣期間駕駛
    機器腳踏車」之違規。
五、綜上所述，原處分機關未審酌上情，仍認受處分人有駕駛執
    照吊扣期間駕駛輕型機車之違規，逕依道路交通管理處罰條
    例第21條第1 項第5 款、第4 項、第67 條 第3 項之規定，
    對受處分人裁處罰鍰7,200 元，及吊銷機車駕駛執照，1 年
    內禁考之處分，於法尚有未合，本件受處分人之異議為有理
    由，應由本院將原處分撤銷，諭知受處分人不罰，以資適法
    。
六、據上論斷，應依道路交通管理處罰條例第87條第2 項，道路
    交通案件處理辦法第20條前段，裁定如主文。
中    華    民    國    97    年    11    月    28    日
                    交通法庭    法  官  劉敏芳
以上正本證明與原本無異。
如不服本裁定，應於送達後五日內，向本院提出抗告狀。
                                書記官  楊玉華
中    華    民    國    97    年    11    月    28    日


司法院資訊處製作；財團法人民間司法改革基金會備份。
